【裁判字號】    97,自,5
【裁判日期】    980409
【裁判案由】    侵占
【裁判全文】
臺灣雲林地方法院刑事判決                 97年度自字第5號
自  訴  人  丙○○
自訴代理人  莊安田律師
被      告  甲○○
上列被告因侵占案件，經自訴人提起自訴，本院判決如下：
    主    文
甲○○無罪。
    理    由
一、自訴意旨略以：自訴人於民國83年09月21日承購被告所有坐
    落於雲林縣台西鄉○○段92、93地號土地及其上之廠房，惟
    依當時之法令，必須取得自耕能力證明始得辦理所有權移轉
    登記，因自訴人始終未取得自耕能力證明，故迄今仍未辦妥
    上開不動產之所有權移轉登記，惟上開不動產已交付自訴人
    管理使用，並由自訴人自90年10月01日起出租予第三人乙○
    ○使用。惟自96年11月份起，因自訴人始終未獲取乙○○每
    月4 萬元之租金，故於97年06月間委託邱南英律師於97年06
    月18日以台南郵局第26支局第195 號存證信函催告乙○○於
    文到5 日內給付租金，而乙○○則於97年07月04日以四湖郵
    局第21號存證信函通知自訴人，並稱96年11月起至97年10月
    止之租金，每月4 萬元早於96年11月30日以簽發每紙面額4
    萬元，共12紙支票之方式交付被告。自訴人收受乙○○之通
    知後，始知上情，旋即向被告請求交還租金，惟被告竟然拒
    絕交付，迄今被告收受租金已將滿1 年，惟仍拒絕交付，因
    認被告涉犯刑法第335 條第1 項之侵占罪嫌云云。
二、被告以外之人於審判外之陳述雖不符刑事訴訟法第159 條之
    1 至之4 之規定，而經當事人於審判程序同意作為證據，法
    院審酌該言詞陳述或書面陳述作成時之情況，認為適當者，
    亦得為證據，刑事訴訟法第159 條之5 第1 項定有明文。其
    立法意旨在於傳聞證據未經當事人之反對詰問予以核實，原
    則上先予排除，惟若當事人已放棄反對詰問權，於審判程序
    中表明同意該等傳聞證據可作為證據，基於尊重當事人對傳
    聞證據之處分權，及證據資料愈豐富，愈有助於真實發見之
    理念，且強化言詞辯論主義，使訴訟程序得以順暢進行，上
    開傳聞證據亦均具有證據能力。經查，本判決所引用之各項
    證據方法之證據能力，除下列自訴代理人否認之證據外（詳
    如下述），對其餘證據方法，自訴代理人及被告於審判程序
    均同意作為證據，且本院審酌前開證據資料作成時之情況，
    並無不法之情事，且與待證事實具有關聯性，依刑事訴訟法
    第159 條之5 之規定，自得作為證據。茲就有爭執之部分詳
    述如下：
  (一)被告與乙○○所簽訂之租賃期間自89年10月01日起至98年09
    月30日止之房屋租賃契約書1 份（見本件卷第33頁至第35頁
    ），雖自訴代理人表示上開房屋租賃契約係屬偽造，不具證
    據能力，惟此部分業據證人乙○○具結證述：其確實與被告
    簽訂上開房屋租賃契約書1 份等情明確（見本件卷第68頁反
    面），堪信上開房屋租賃契約書1 份係於可信之情況下所製
    作之文書，其文書之真正性無疑，應具有證據能力。
  (二)繁榮工業股份有限公司支付甲○○先生台西廠97年11月份至
    98年10份租金明細表2 紙（見本件卷第36頁至第37頁），雖
    自訴代理人於準備程序中表示亦屬偽造，而不具證據能力，
    惟於審判程序中則表示對其形式上不爭執（見本件卷第74頁
    ），且此部分亦經證人乙○○結證稱：上開租金明細表係由
    其所出具且依照該明細所載支付租金等情明確（見本件卷第
    72頁），堪信上開租金明細表2 紙亦係於可信之情況下所製
    作之文書，其文書之真正性無疑，應具有證據能力。
三、按犯罪事實應依證據認定之，無證據不得認定其犯罪事實；
    不能證明被告犯罪者，應諭知無罪之判決，刑事訴訟法第15
    4 條第2 項及第301 條第1 項分別定有明文。又認定不利於
    被告之事實，須依積極證據，苟積極證據不足為不利於被告
    事實之認定時，即應為有利被告之認定，更不必有何有利之
    證據；事實之認定，應憑證據，如未能發現相當證據，或證
    據不足以證明，自不能以推測或擬制之方法，為裁判基礎；
    被告否認犯罪事實所持之辯解，縱屬不能成立，仍非有積極
    證據足以證明其犯罪行為，不能遽為有罪之認定；認定犯罪
    事實，所憑之證據，雖不以直接證據為限，間接證據亦包括
    在內，然無論直接或間接證據，其為訴訟上之證明，須於通
    常一般之人均不致於有所懷疑，而得確信其為真實之程度者
    ，始得據之為有罪之認定，倘其證明尚未達到此一程度，而
    有合理性懷疑之存在時，即無從為有罪之認定（最高法院30
    年上字第816 號、30年上字第1831號、40年台上字第86號、
    76年台上字第4986號判例意旨參照）。
四、自訴意旨認被告涉犯刑法第335 條第1 項之侵占罪嫌，無非
    係以被告坦承將上開不動產出售予自訴人之事實，復有不動
    產買賣合約書、切結書、付款完結證明書、房屋租賃契約書
    、96年11月至97年10月之租金明細表各1 份及存證信函2 份
    （見本件卷第08頁至第19頁）為其主要論據。訊據被告固不
    否認自訴人於83年09月21日向其承購上開台西鄉○○段92、
    93地號土地，且自訴人已付清買賣價金，但迄今尚未辦理所
    有權移轉登記，及其收受乙○○所交付自96年11月起至97年
    10月止之租金共48萬元之事實，惟堅決否認有何侵占犯行，
    並辯稱：自始自終均係其與乙○○簽訂租約，因自訴人所購
    買之台西鄉○○段92、93地號土地尚未辦理所有權移轉登記
    ，而土地價格一直下跌，造成自訴人損失慘重，而自訴人向
    其表示要收取租金，基於同情才在其見證下請乙○○配合與
    自訴人簽訂租約，但自96年11月起乙○○沒有再跟自訴人簽
    約，故自訴人並無收取本件48萬元租金之權利等語。
五、經查：
  (一)自訴人所提出之不動產買賣合約書、切結書、付款完結證明
    書等，雖足證明其向被告購買上開台西鄉○○段92、93地號
    土地及其上廠房之事實，而有請求被告移轉上開不動產之所
    有權登記及交付所有物之權利，惟買賣與租賃乃屬不同之法
    律關係，上開證據尚不足以證明自訴人有收取上開不動產租
    金之權利。又自訴人所提出之96年11月至97年10月之租金明
    細表各1 份及存證信函2 份，充其量僅能證明被告有收取48
    萬元租金之事實，尚無從逕認自訴人方有收取48萬元租金之
    權利，被告收取後不交予自訴人所為構成侵占犯行。
  (二)自訴人主張其自90年10月01日起至96年10月31日止，就上開
    台西鄉○○段92、93地號土地及其上廠房，與證人乙○○間
    簽訂房屋租賃契約之事實，業據證人乙○○證述明確，復有
    房屋租賃契約3 紙（見本件卷第82頁至第84頁）附卷可參，
    自堪信為真實。惟本件自訴人所主張者乃被告侵占96年11月
    起至97年10月止之租金共48萬元之事實，然其並未提出與證
    人乙○○間於上開期間所簽訂之房屋租賃契約，反而是被告
    提出其與乙○○間所簽訂自89年10月01日起至98年09月30日
    止之房屋租賃契約書1 份（見本件卷第33頁至第35頁），是
    被告辯稱其與乙○○間訂立租約乙節，即非全然無據。
  (三)自訴人雖主張其與乙○○間，自90年10月01日起至96年10月
    31日止簽訂租賃契約之事實，既可認定，何以在同一期間內
    ，乙○○又與被告間簽訂租賃契約，且期間長達10年，顯見
    被告與乙○○間所簽訂自89年10月01日起至98年09月30日止
    之房屋租賃契約書，係屬偽造乙節，然此業據證人乙○○具
    結證稱：其自80年間起即向被告承租本件土地及廠房，嗣因
    被告與自訴人間好像有買賣土地之關係，但實際情形如何其
    並不清楚，且為求單純化，其只認定土地登記名義人為出租
    人，後來係在被告要求下才配合與自訴人簽訂自90年10月01
    日起至96年10月31日止之租約，但因其認定被告為土地所有
    人故與自訴人間所簽訂之租約均經被告見證；又因其自始即
    認定被告為出租人，所以租金全部都是交給被告，從未將租
    金交給自訴人等情明確（見本件卷第68頁至第72頁）。審酌
    證人上開證述內容既經具結，且基於不動產物權登記公示原
    則，證人證述內容核與常情相符，而堪採信。衡以租賃乃特
    定當事人間所締結之契約，出租人並不以所有權人為限，則
    在租賃關係存續中，有收取租金權利之人，自為締結租賃契
    約之出租人，故被告依據系爭租賃契約收取租金，尚難認有
    自訴人所指侵占犯行。
六、本院綜合全案之卷證資料，對於自訴意旨所提出之各項證據
    逐一審認，尚不足認被告有何侵占犯行。此外，復查無其他
    積極事證足資證明被告有自訴意旨所指之犯行，揆諸前揭條
    文規定及判例意旨，不能證明被告犯罪，依法自應為被告無
    罪之諭知。
據上論斷，應依刑事訴訟法第343 條、第301 條第1 項，判決如
主文。
中    華    民    國    98    年    4     月    9     日
                  刑事第二庭    審判長法  官  陳定國
                                      法  官  楊昱辰
                                      法  官  許佩如
以上正本證明與原本無異。
如不服本判決應於收受判決後10日內向本院提出上訴書狀。（須
附繕本）
                                      書記官  徐基典
中    華    民    國    98    年    4     月    9     日


司法院資訊處製作；財團法人民間司法改革基金會備份。
